【裁判字號】    96,訴,813
【裁判日期】    970205
【裁判案由】    分割共有物
【裁判全文】
臺灣彰化地方法院民事判決               96年度訴字第813號
    原      告  甲○○
    被      告  乙○○
    訴訟代理人  丁○○
    被      告  戊○
                        號
                丙○○
                        弄7號.
上列當事人間請求分割共有物事件，本院於民國97年1 月22日言
詞辯論終結，判決如下：
    主  文
兩造共有坐落彰化縣埔心鄉○○段二一一地號、地目養、面積二
百十二平方公尺土地，應分割為如附圖甲案所示：編號Ａ部分面
積一百八十五點五九平方公尺分歸原告取得；編號Ｂ部分面積二
十六點五一平方公尺分歸被告共同取得，並按原應有部分比例維
持共有。
訴訟費用由兩造依附表所示原應有部分比例負擔。
    事實及理由
一、原告主張：坐落彰化縣埔心鄉○○段211 地號（重測前為同
    鄉○○段埤霞小段74之1 地號）、地目養（使用分區暨使用
    地類別為特定農業區甲種建築用地）、面積212 平方公尺土
    地（下稱系爭土地）係兩造所共有，各共有人應有部分如附
    表所示。兩造就系爭土地並無不分割期限之約定，系爭土地
    亦無因物之使用目的不能分割之情形，惟兩造間無法達成協
    議為分割，為此訴請裁判分割。至於分割方法，原告主張以
    彰化縣溪湖地政事務所民國96年12月24日（複丈日期）土地
    複丈成果圖（下稱附圖）甲案所示之位置、面積原物分割予
    兩造。又原告係後來才購買系爭土地，被告之前與黃昭平等
    人如何協議或有何糾紛，原告並不知情，原告不同意被告所
    提之方案等語。並聲明：求為判決如主文第1 項所示。
二、被告以：被告係同鄉○○段208 地號土地（重測前為同鄉○
    ○段埤霞小段74之3 地號）共有人，與同段207 地號土地（
    重測前為同鄉○○段埤霞小段74之4 地號）所有人黃金枝、
    同段209 、210 地號土地（重測前依序為同鄉○○段埤霞小
    段74之5 、74之6 地號）暨系爭土地原所有人黃昭平為共同
    祖先之關係，並在70年前已協議由208 地號土地及系爭土地
    提供等寬土地劃直線為道路，以利207 、208 地號土地上居
    住之家族成員方便通行，且已成既成道路。又207 、208 地
    號土地上之房屋為每年兩次貯存稻子專用，倘照原告之分割
    方案僅能以機車通行，由於道路轉彎過多，致稻子無法直接
    運送存放；反之，若依被告所提即如附圖乙案所示分割方案
    分割，207 、208 地號土地門前道路可直線連接以利通行。
    另如按原告方案分割，原告必須補償被告種植之龍眼樹。再
    者，依土地法規定，土地共有人有優先承買權，系爭土地原
    所有人黃昭平未告知被告，即將系爭土地應有部分售予原告
    ，以致發生目前之爭議。若依被告所提方案分割，被告願意
    依公告現值每平方公尺新臺幣4,800 元向原告購買如附圖乙
    案所示編號Ｃ部分之土地，以利大眾通行等語置辯。並聲明
    ：求為判決如附圖乙案所示。
三、原告主張系爭土地為兩造所共有，各共有人應有部分如附表
    所示，且兩造間就系爭土地並無不分割期限之約定，系爭土
    地亦無因物之使用目的不能分割之情形，惟兩造無法協議分
    割等事實，業據其提出地籍圖謄本、土地登記謄本各一份為
    證，且為被告所不爭，此部分主張堪信為真實。
四、按各共有人，得隨時請求分割共有物，但因物之使用目的不
    能分割或契約訂有不分割之期限者，不在此限，又共有物之
    分割，依共有人協議之方法行之，分割之方法，不能協議決
    定者，法院得因任何共有人之聲請，命為下列之分配：(1)以
    原物分配於各共有人；(2)變賣共有物，以價金分配於各共有
    人，且以原物為分配時，如共有人中，有不能按其應有部分
    受分配者，得以金錢補償之，民法第823 條第1 項、第824
    條分別規定甚明。從而，原告依據上開規定請求判決分割系
    爭土地，即無不合，應予准許。
五、查系爭土地地目養，使用分區、地類別為特定農業區甲種建
    築用地，地形略呈長方形，除南側面臨現有道路即彰化縣埔
    心鄉○○路外，其他三側並未鄰接道路，而其上除有被告種
    植之一、二棵龍眼樹及香蕉樹外，並無建物，且自生樹、雜
    草叢生等情，有上開土地登記謄本、地籍圖謄本及原告提出
    之現場照片九幀可憑，並經本院囑託彰化縣溪湖地政事務所
    派員會同勘測屬實，製有勘驗筆錄、96年10月29日土地複丈
    成果圖（現況圖）在卷可稽，復為兩造所不爭。本院審酌上
    情、兩造利益及系爭土地整體利用價值，並斟酌(一)系爭土地
    僅南側面臨現有道路，故分割線應採南北向分割較為適當；
    (二)系爭土地之北側鄰地，由西向東依序為同段210 、209 、
    208 地號土地，其中210 、209 地號土地係原告單獨所有，
    另208 地號土地係被告共有；此外，系爭土地之東側鄰地即
    同段203 地號土地則係被告戊○、丙○○共有；(三)被告所指
    如附圖乙案所示編號Ｂ部分位置之土地上目前並無通路，被
    告目前通行至系爭土地後方鄰地即208 地號土地之出入口係
    位於系爭土地最東側即緊鄰203 地號土地處等情，認為以原
    告所提如附圖甲案即如主文第1 項所示情形分割，不但能使
    兩造分得之土地均得以面臨現有道路而通行無虞，且各部分
    地形方整，復能與自己單獨所有或共有之其他土地整合利用
    ，整體利用價值提高，對於兩造並無特別不利之處，堪稱允
    當。至於被告所提如附圖乙案之分割方案，將造成原告所分
    配之土地分隔兩處，其位於系爭土地最東側部分之土地無法
    與其所有之其他土地合併使用，顯非適當。此外，被告所稱
    於70年前已與原告之前手間達成留設道路協議及原共有人黃
    昭平出售系爭土地應有部分未告知被告，被告有優先承買權
    云云縱或屬實，惟依債之相對性理論，原告亦不受其拘束。
    綜上所述，本院爰予以採用原告所提如附圖甲案並判決分割
    如主文第1 項所示。
六、本件事證已臻明確，兩造其餘攻擊或防禦方法暨所提證據，
    經核與本件判決結果並無影響，毋庸一一論述，併予敘明。
七、訴訟費用負擔之依據：民事訴訟法第78條、第80條之1 、第
    85 條第1項但書。
中    華    民    國    97    年    2     月    5     日
                  民事第二庭          法  官    陳連發
附表：
┌───┬─────────┐
│共有人│原應有部分        │
├───┼─────────┤
│甲○○│三十二分之二十八  │
├───┼─────────┤
│乙○○│二十四分之一      │
├───┼─────────┤
│戊○  │二十四分之一      │
├───┼─────────┤
│丙○○│二十四分之一      │
└───┴─────────┘
以上正本係照原本作成。
如對本判決不服，應於判決送達後20日內向本院提出上訴狀。
中    華    民    國    97    年    2     月    5     日
                                      書記官    施惠卿


司法院資訊處製作；財團法人民間司法改革基金會備份。
